【裁判字號】    91,訴,3827
【裁判日期】    921120
【裁判案由】    商標註冊
【裁判全文】
臺北高等行政法院判決                            九十一年度訴字第三八二七號
                              .
    原      告  畢卡索國際開發有限公司
    代  表  人  甲○○董事長.
    被      告  經濟部智慧財產局
    代  表  人  蔡練生（局長）
    訴訟代理人  乙○○
右當事人間因商標註冊事件，原告不服經濟部中華民國九十一年七月二十三日經訴字
第○九一○六一一七○二○號訴願決定，提起行政訴訟，本院判決如左：
    主  文
原告之訴駁回。
訴訟費用由原告負擔。
    事  實
一、事實概要：
    原告前手日曼企業有限公司於民國八十五年十二月六日以「Picasso 及圖」商標
    （下稱系爭商標，如附圖一），作為其註冊第四八三○五五號「比戈索及圖Bica
    so」商標之聯合商標，指定使用於商標法施行細則第四十九條所定商品及服務分
    類表第十八類之皮包、皮夾、錢包、背包、書包、腰包、皮箱、背袋、錢袋、手
    提箱、旅行箱、手提箱及人造皮等商品，向被告前身即中央標準局（八十八年一
    月二十六日改制為經濟部智慧財產局）申請註冊，旋將該商標申請權轉讓給原告
    。嗣經被告審查，認系爭商標圖樣上之外文「Picasso」 設計文字，與據以核駁
    註冊第六八七六四五號及第六八八九四二號商標（下稱據以核駁商標，如附圖二
    ）圖樣近似，且指定使用於皮包及旅行箱等同一或類似商品，應不准予註冊，而
    以九十一年五月四日（九一）智商○二八二字第九一四○○三一三二號發文之商
    標核駁第二六五五○四號審定書為應予核駁之處分。原告不服，提起訴願，經遭
    決定駁回，遂向本院提起行政訴訟。
二、兩造聲明：
  (一)原告聲明：
    （原告未於準備程序及言詞辯論期日到場，聲明及陳述依其起訴狀所為而記載）
    1.訴願決定及原處分均撤銷。
    2.訴訟費用由被告負擔。
  (二)被告聲明：
    1.駁回原告之訴。
    2.訴訟費用由原告負擔。
三、兩造之爭點：系爭商標指定使用於商標法施行細則第四十九條所定商品及服務分
    類表第十八類之商品，有否相同或近似於他人同一商品或類似商品之註冊商標，
    而構成商標法第三十七條第十二款之違反？
  (一)原告主張之理由：
    1.相同或近似於他人同一或類似商品之註冊商標者，不得申請註冊，固為商標法
      第三十七條第十二款所明定。此條規定之適用，應以兩商標之構成相同或近似
      為前提與要件，所謂商標近似者，指商標圖樣以具有普通知識經驗之商品購買
      人，於購買時施以普通所用之注意，有混同誤認之虞者為近似。故判斷兩造商
      標是否近似，應以具有普通知識經驗之消費者，施以隔離通體觀察，以辨其有
      無產生混淆誤認之虞為斷，參照最高行政法院七十二年判字第一三九五號判決
      。換言之，倘使隔離觀察之結果，兩造商標圖樣之寓目印象明確，以一般具有
      普通知識經驗之消費者施用普通之注意，因其一商標之存在，聯想至另一商標
      ，而發生不能辨別或有混同誤認之虞者，即屬商標近似。其理論之目的最後在
      防止消費者對生產來源混淆及誤認之可能性，苟兩商標無混同之意圖，消費習
      性亦無混同之可能性時，兩商標皆各具其識別性，始不發生近似之問題。
    2.關於據以核駁商標圖樣上之外文，依被告就同一藝術臉譜圖商標圖樣，於另案
      之中台異字第八八○五四八號、第八八○五五三號、第八八○五五四號、第八
      八○五九四號、第八八○五九五號、第八八○五九六號及第八八一二○五號等
      件商標異議審定案件之見解，認為藝術臉譜圖商標圖樣係由一抽象之臉譜圖及
      已圖案化設計之草寫外文所組成，而「畢卡索 PICASSO」商標圖樣則由中文「
      畢卡索」及外文「PICASSO」 所組成，前者外文已為特殊圖案化設計，不但外
      觀上字母無法辨識外，讀音上亦無法唱呼，而後者外文「PICASSO」 則為清晰
      易見且極易唱呼之大寫印刷字體，二者外觀構圖意匠、設計態樣及觀念上，均
      予一般消費者印象截然不同，讀音上亦有明顯之差異，況二者復分別有臉譜圖
      及中文「畢卡索」足資區別，異時異地隔離觀察，客觀上，尚難謂有使一般商
      品購買人將兩者聯想或誤認係表彰同一商品來源而生混同誤認誤購之虞，應非
      屬近似之商標，被告復於八十九年七月十九日又以中台異字第八八七四○九號
      審定書為相同之處分。姑不論被告該等處分書之見解妥適與否，僅就被告對於
      與上開審定書為同一之藝術臉譜圖商標圖樣上外文部分之認知，前後均一致認
      定藝術臉譜圖商標圖樣之外文，無法辨識其外文字母，也無法唱呼其讀音，應
      堪可認定。系爭商標圖樣之外文部分，雖以草寫「PICASSO」 之形式呈現，然
      觀其各外文字母清晰可辨，其讀音自屬極易唱呼。準此，兩商標圖樣之外文，
      一者無法辨識，一者則清晰可辨，原處分竟可判斷出二商標圖樣之外文為近似
      ，實有悖一般經驗論理法則，其處分自有違誤。另查原告另案以與本件完全相
      同之商標圖樣之外文，對審定第九○九九九○號商標之外文，被告以中台異字
      第八九一三四六號認為非近似商標而為異議不成立之處分，被告或有可能謂商
      標審查應以個案審查為原則，不得比附援引云云，然對於同一事實為前後相反
      之認定，不僅有損行政機關之公信，且與行政法上之平等原則及誠信之原則有
      違。
    3.行政處分應說明理由之內容與範圍，關於行政處分在認定事實方面，對於認定
      重要事實之論斷，應詳細說明理由，最高行政法院八十年判字第二四一二號、
      八十年判字第一六二一號、八十一年判字第一四三九號、八十一年判字第一八
      六二號判決均著有明文。經查原處分僅謂系爭商標圖樣上之外文，與據以核駁
      商標圖樣上之外文均以「p」 之簽名式為起首字，外觀極彷彿，對於二商標其
      他外文如何構成近似，以及起首「p」 字之字型筆法構造如何構成近似，其判
      斷系爭兩商標外文近似之依據何在，及對兩商標圖形不同部分等等俱未予說明
      ，揆之上開說明，原處分復有理由不備之違法。
  (二)被告主張之理由：
    商標圖樣相同或近似於他人同一商品或類似商品之註冊商標者，不得申請註冊，
    為商標法第三十七條第十二款所明定。而判斷商標是否近似，應就兩商標隔離觀
    察，有無混同誤認之虞以為斷。故商標圖樣在外觀、讀音或觀念上，其主要部分
    之文字、圖形、記號近似，有足以引起一般消費者混淆誤認之虞者，即屬近似之
    商標。系爭商標圖樣上之外文「Picasso」 設計文字，與據以核駁商標圖樣上之
    外文設計圖近似，均採起首字為外文「P」，次字為「i」之草寫體簽名式文字設
    計，外觀極相彷彿，異時異地隔離觀察，有使一般商品購買人產生混淆誤認之虞
    ，應屬近似之商標，且指定使用於同一或類似商品，有首揭法條規定之適用。本
    案商標圖樣與據以核駁商標圖樣上之外文，其書寫體之外觀即足使消費者產生混
    淆誤認之虞，所舉案例之據以異議商標圖樣或為單純清晰易見且極易唱呼之印刷
    字體，或為與圖形及中文「畢卡索」相結合之外文「picaso」，是所舉商標圖樣
    與本案案情尚屬有間，要難比附援引，執為應為相同處理之論據。
  理  由
甲、程序方面：
    本件原告經合法通知，無正當理由，未於言詞辯論期日到場，核無行政訴訟法第
    二百十八條準用民事訴訟法第三百八十六條各款所列情形，爰依被告之聲請由其
    一造辯論而為判決，合先敘明。
乙、實體方面：
一、按商標圖樣「相同或近似於他人同一商品或類似商品之註冊商標者」，不得申請
    註冊，為商標法第三十七條第十二款所明定。而衡酌兩商標是否近似，以具有普
    通知識經驗之購買人，於購買時施以普通所用之注意，有無混同誤認之虞判斷之
    。又所謂類似商品，應依一般社會通念、市場交易情形，並參酌該商品之原材料
    、用途、功能、產製者、行銷管道及場所或買受人等各種相關因素判斷之，同法
    施行細則第十五條第一、二項亦定有明文。經查，系爭「Picasso 及圖」商標係
    由一個四方形框內置有簡單線條所勾勒之側邊臉譜圖形，並於其上置有草寫外文
    「Picasso」 所共同組成，而據以核駁商標圖樣則係於四方形框內置有由簡單線
    條所勾勒之側邊圓形臉譜圖形，另於四方形外右置一外文簽名式圖形所共同組合
    而成。雖然據以核駁商標圖樣上之外文簽名式難以明確辨別字母、讀音難以唱呼
    ，系爭商標之外文則可區辨為「Picasso」 之簽名式，被告僅以據以核駁商標與
    系爭商標圖樣上之外文設計圖形近似，均採起首字為外文「P」 之簽名式文字設
    計，外觀極相彷彿，即認兩商標為近似，固有理由未盡詳實之處。但系爭商標與
    據以核駁商標兩者均係於四方形內置側面臉譜圖，該臉譜構思極相彷彿（如附圖
    所示），再加上均有一簽名式相佐，該二商標整體異時異地隔離觀察，有使一般
    商品購買人發生混淆誤認之虞，仍應屬近似商標，因此被告認上述兩商標為近似
    ，其結論尚無不合，原告主張系爭商標與據以核駁商標非屬近似一節，非屬可採
    。且該二商標均指定使用於皮夾、皮包、書包及人造皮等同一或類似商品，系爭
    商標註冊之申請自有違首揭法條之規定。
二、依上所述，本件商標註冊之申請，有違商標法第三十七條第十二款規定，被告據
    此否准原告系爭商標註冊之申請，於法並無不合，訴願決定予以維持，亦屬妥適
    。原告主張前詞，訴請撤銷訴願決定及原處分，為無理由，應予駁回。
據上論結，本件原告之訴為無理由，爰依行政訴訟法第九十八條第三項前段、第二百
十八條，民事訴訟法第三百八十五條第一項前段，判決如主文。
中      華      民      國    九十二    年     十一     月     二十     日
                        臺 北 高 等 行 政 法 院   第 三 庭
                                           審 判 長 法  官  姜素娥
                                                    法  官  林文舟
                                                    法  官  陳國成
右為正本係照原本作成。
如不服本判決，應於送達後二十日內，向本院提出上訴狀並表明上訴理由，如於本判
決宣示後送達前提起上訴者，應於判決送達後二十日內補提上訴理由書（須按他造人
數附繕本）。
中      華      民      國    九十二    年     十一     月    二十一    日
                                                    書記官  王英傑


司法院資訊處製作；財團法人民間司法改革基金會備份。
